【裁判字號】    89,易,1518
【裁判日期】    900323
【裁判案由】    詐欺
【裁判全文】
臺灣臺南地方法院刑事判決                        八十九年度易字第一五一八號
    公  訴  人  臺灣臺南地方法院檢察署檢察官
    被      告  己○○
右列被告因詐欺案件，經檢察官提起公訴（八十九年度偵緝字第二○號），本院判決
如左：
    主  文
己○○無罪。
    理  由
一、公訴意旨略以：被告己○○意圖為自己不法之所有，於民國八十六年八月五日，
    在臺南市○○○街四三號所經營之夏儂美容美品護膚沙龍（起訴書誤載為臺南縣
    永康市）自任互助會會首，招募互助會會員十一人，嗣乙○○在己○○之邀約下
    參加其互助會一會，每會新臺幣（下同）二萬元，至八十七年六月止，乙○○先
    後繳納會款二十二萬元與己○○，詎於八十七年七月五日，己○○經濟陷入困窘
    ，卻拒絕將收集之互助會會款二十三萬六千元，交付與得標之會員乙○○，因而
    向乙○○詐得二十三萬六千元後避不見面。乙○○追償無著始知受騙，因認被告
    涉有刑法第三百三十九條第一項之詐欺取財罪嫌。
二、按犯罪事實應依證據認定之，無證據不得推定其犯罪事實；又不能證明被告犯罪
    者，即應諭知無罪之判決，刑事訴訟法第一百五十四條、第三百零一條第一項分
    別定有明文。
三、本件公訴人認被告涉有詐欺取財罪嫌，係以被告確有招募互助會之事實，且被告
    於八十七年七月五日即已收齊會款，然於八十七年八月八日始入國立成功大學醫
    學院附設醫院（以下簡稱為成大醫院）急診，被告收齊會款後拒絕立即交付會款
    予告訴人乙○○，顯有不法所有之意圖，又被告既有詐騙告訴人之心意，仍屢次
    向告訴人收取會款，亦可認定有詐騙行為等作為所憑之論據。訊據被告於偵訊及
    本院審理時，固不否認有於臺南市○○○街伊所經營之夏儂美容美品護膚沙龍招
    募民間互助會，告訴人係於八十七年七月五日得標，但伊並未交付已收齊之會款
    給告訴人等情，惟堅詞否認有何詐欺犯行，辯稱伊於八十七年七月收齊會款後，
    因於同年八月七日患敗血症進入成大醫院住院，而所收齊之會款於成大醫院遭竊
    等語。
四、經查，被告對於自任會首招募互助會，且未交付告訴人應得會款部份之自白，經
    核與告訴人之指訴相符，且有會單影本一紙附卷可稽，被告上開自白應堪信為真
    實。次查，告訴人於偵訊中自陳係收取尾會，之前會款均如期給付等語，與證人
    即以「蔡佩琪」名義參與互助會之戊○○於本院審理時所證述，其參與被告之互
    助會有收到會款等語一致，雖其他會員「杜秀縫」、「葉瓊瑤」等均無從查知其
    年籍姓名，亦無法認定其人是否確有參與被告所招募之互助會，然審之上開成員
    多未以自己真實姓名申請電話，以及該會員多從業於臺南市五期重劃區內之聲色
    場所，此觀之會單上葉瓊瑤以下註記「冠天下」、郭素金註記「群英錄」可知，
    本院認無從查知「杜秀縫」、「葉瓊瑤」等人，尚不能據以認定實際上並無該會
    員之存在，更不能遽而推論該會員並未收到或繳交會款之情，是被告所招募之上
    開互助會，應認僅有尾會會員即告訴人仍未收到會款。按刑法第三百三十九條第
    一項詐欺罪之成立，以意圖為自己或第三人不法所有，以詐術使人將本人或第三
    人之物交付為要件，最高法院四十六年臺上字第二六○號著有判例可供參照，被
    告並未交付會款予尾會得標會員即告訴人，固屬事實，然衡之被告自八十六年八
    月起會，期間正常收取死會會款，並交付予得標會員，直至一年後之最後一會始
    無法交付，本院認尚不能以被告無法交付最後一會會款之事實，推論被告於招募
    互助會之初，即有為自己不法所有之意圖。又被告確曾於八十七年八月七日，因
    罹患敗血症合併多重器官衰竭，進入成大醫院治療，直至同月三十日始出院，此
    有成大醫院診斷證明書一紙在卷可稽，雖經本院傳訊八十七年八月七日晚間在成
    大醫院急診室值班之警衛甲○○、丙○○、羅盛銀、丁○○等，均證稱不記得有
    被告報稱會款遭竊之情，惟審之八十七年八月七日至今，相隔已超過二年，證人
    甲○○等對於該日之記憶是否清晰，自待斟酌，本院認被告所陳會款係於成大醫
    院遭竊乙節，乃無法證明；退一步言，縱認被告於收齊會款後，故意不給付予告
    訴人，然被告所招募之互助會，既按時收受、給付會款予其他會員，且無證據足
    認被告有虛設會員或冒標之情，則被告未按時給付會款予得標之告訴人，僅屬民
    事上之債務不履行行為，尚不能認其招募互助會係屬詐術之行使，是本件純屬民
    事糾葛，宜循民事途徑處理。此外，本院復查無其他證據，足認被告有何詐欺犯
    行，不能證明被告犯罪，依法自應為被告無罪之諭知。
據上論斷，應依刑事訴訟法第三百零一條第一項，判決如主文。
本件經檢察官盧駿道到庭執行職務。
中      華      民      國      九十      年      三    月    二十三    日
                              臺灣臺南地方法院刑事第四庭
                                  法  官
如不服本判決應於送達後十日內向本院提出上訴狀。


司法院資訊處製作；財團法人民間司法改革基金會備份。
